臺灣高等法院臺南分院民事判決　九十一年度上字第六○號　Ｊ
　　　上　訴　人　己　○○○
　　　　　　　　　甲　○　○
　　　　　　　　　丙　○　○
　　　　　　　　　丁　○　○
　　　　　　　　　戊　○　○
　　　訴訟代理人　乙　○　○
　　　被 上 訴人　庚　○　○.
右當事人間請求損害賠償事件，上訴人對於中華民國九十年十二月三十一日臺灣雲林
地方法院九十年度訴字第三五二號第一審判決提起上訴，本院判決如左：
    主      文
原判決除確定部分外，關於駁回上訴人後開第二項之訴部分，及該部分假執行之聲請
，並訴訟費用之裁判廢棄。
被上訴人庚○○應再給付上訴人乙○○、甲○○各新台幣柒萬元，上訴人己○○○新
台幣壹拾肆萬元，上訴人丙○○、丁○○、戊○○各新台幣肆萬陸仟陸佰陸拾柒元，
及均自民國九十年三月十三日起至清償日止，按週年利率百分之五計算之利息。
其餘上訴及假執行之聲請均駁回。
第一審（除確定部分外）及第二審訴訟費用，由被上訴人負擔二十四分之五，餘由上
訴人己○○○負擔二十四分之五，上訴人乙○○、甲○○各分擔六分之一，上訴人丙
○○、丁○○、戊○○各分擔二十四分之二。
    事      實
甲、上訴人方面：
一、聲明：求為判決：（一）原判決不利於上訴人部分廢棄。（二）被上訴人庚○○
    應再給付上訴人己○○○新台幣（下同）五十萬元，給付上訴人乙○○、甲○○
    各二十三萬四千一百元，給付上訴人丙○○、丁○○、戊○○各十七萬六千六百
    六十七元，及自原審起訴狀繕本送達之翌日起至清償日止，按年息百分之五計算
    之利息。（三）第一、二審訴訟費用由被上訴人負擔。（四）上訴人等願供擔保
    以代釋明，請准宣告假執行。
二、陳述：除與原判決記載相同者，予以引用外，補稱：
（一）本件被上訴人庚○○因車禍不法侵害上訴人等之被繼承人死亡，上訴人等爰依
      民法第一八四條第一項前段、第一九二條第一項、第一九四條條文規定，於原
      審逐項請求被上訴人損害賠償，就醫療費用三萬二千七百六十三元，看護費用
      四萬元部分，兩造均不爭執，惟對於喪葬費用部分，其中告別式場所需之鮮花
      支出費用四萬一千二百元，贈送致贈奠儀親友之毛巾支出二萬七千元部分，乃
      一般鄉間告別儀式習俗常見之必要支出，原審或以都市之習俗認定此為必要之
      喪葬費用，爰請鈞院審酌，就此部分予以撤銷原審認定，判命被上訴人給付必
      要喪葬費用三十五萬零四百元。
（二）原審判決認定被上訴人從事種田為業，現因景氣不好，亦無法找到打零工之機
      會云云，實有誤會經查被上訴人係有自有之田地即座落雲林縣麥寮鄉○○段五
　　　一六地號面積一○九二平方公尺土地、同段五一七地號、面積一七七一平方公
　　　尺土地，伊就自有農地從事種田僅為副業，其於雲林縣麥寮鄉經營「金山（被
　　　上訴人偏名）香紙店」規模龐大，並還在麥寮鄉橋頭市區擁有三間堪稱黃金店
　　　面的透天厝，其長子亦在橋頭鬧區經營樂透簽注站，三子在彰化擔任警察，四
　　　子為知名廠牌汽車銷售員，原審所稱被上訴人無法找到打零工之機會云云，根
　　　本係為其所欺。據上，再再證明被上訴人不動產眾多，家境富裕，原審就被上
　　　訴人經濟狀況之認定，顯然與事實不符。
（三）上訴人己○○○係死者林新財之妻，上訴人丙○○、乙○○、丁○○、戊○○
      、甲○○係死者林新財之子女，上訴人己○○○與被害人林新財結婚逾四十年
      ，夫妻鶼鰈情深，老年遭此喪夫之痛，情何以堪，上訴人丙○○、乙○○、丁
      ○○、林英霞、甲○○因父親死亡，精神痛苦難當，實不言可喻。斟酌兩造身
      份、地位、經濟能力及被上訴人自案發迄今末賠償上訴人分文反是一再對上訴
      人之親友放話「錢寧可給法院花，也不願和解賠償」，被上訴人犯罪後囂張跋
      扈之態度，實為對上訴人等再次鉅大之精神傷害，爰請求鈞院將原判決撤銷，
      判令被上訴人給付上訴人己○○○精神慰撫金一百萬元，上訴人丙○○、乙○
      ○、丁○○、戊○○、甲○○慰撫金每人五十萬元。
（四）綜上，以原審判決所載各項金額及計算方式為準，本件如經撤銷改判，上訴人
      己○○○因增加五十萬元，其得請求之金額為六十四萬四干六百六十七元，上
      訴人乙○○、甲○○部分因增加四十六萬八千二百元（鮮花費用四萬一千二百
      元、毛巾支出二萬七千元、精神慰撫金各二十萬元），每人得請求之金額為三
      十二萬九千五百零九元，上訴人丁○○、戊○○、丙○○因增加二十萬元精神
      慰撫金，每人得請求之金額十七萬六千六百六十七元。
三、證據：除援用第一審所提證據外，並提出照片二張等件為證。
乙、被上訴人方面：未於言詞辯論期日到場，惟據其前此到場及所提書狀所為聲明及
    陳述如左：
一、聲明：求為判決：（一）上訴駁回。（二）第二審訴訟費用由上訴人負擔。（三
    ）如為不利之判決，被上訴人願提供擔保，以代釋明，請准供擔保，免為假執行
    。
二、陳述：除與原判決記載相同者，予以引用外，補稱：
（一）謹按「民法第二百十七條第一項規定，損害之發生或擴大，被害人與有過失者
      ，法院得減輕賠償金額或免除之。此項規定之適用，原不以侵權行為之法定損
      害賠償請求權為限，即契約所定之損害賠償，除有反對之特約外，於計算賠償
      金額時亦難謂無其適用，且此項基於過失相抵之責任減輕或免除，非僅視為抗
      辯之一種，亦可使請求權全部或一部為之消滅，故債務人就此得為提起確認之
      訴之標的，法院對於賠償金額減至何程度，抑為完全免除，雖有裁量之自由，
      但應斟酌雙方原因力之強弱與過失之輕重以定之。」（參照五四臺上二四三三
      號判例）
（二）次按民法第二百十八條第一項規定：「損害非因故意或重大過失所致者，如其
      賠償致賠償義務人之生計有重大影響時，法院得減輕其賠償金額」．尤其時下
      景氣低迷無謀生途徑．在雲林地方法院民事庭判決應賠償新台幣三十三萬餘元
      已感力挫。被上訴人願以分期付款負擔支付，以免被上訴人傷及生計。
（三）依鑑定委員會鑑定意見書資料所載：林小貨車右後車燈處破損，林機車車頭大
      燈，擋風玻璃破損，依二車車損部分研判，機車車頭乃在有傾斜角度之狀況下
　　　與林車右後角碰撞肇事，由此可證明被上訴人駕駛之自用小貨車，當時已超過
　　　交叉路口，被對方之機車從右後方撞及，對方行之快速，誤衝之情況至為嚴重
　　　，本件肇事之責任，應在對方而非被上訴人，甚為明顯。
（四）惟此一鑑定結果，既認被上訴人係違反「左方車應暫停讓右方車先行」之規定
      ，為肇事之主因，亦即被上訴人當時應在交叉路口前停車，讓被害人之機車先
      行，竟未停車，以致肇事，自無所謂應再減速慢行，做隨時停車準備之問題，
      原判決乃又課被上訴人未減速慢行，科以十分之七之責任，因被上訴人並無作
      隨時停車準備之義務，顯屬矛盾，其所為判斷，即非合法。
（五）右陳被上訴人既無刑責，應無損害賠償之責，甚為明確。損害賠償之債，以有
      損害之發生及有責任原因之事實，並二者之間，有相當因果關係為成立要件，
      故上訴人所主張損害賠償之債，如不合此項要件者，即難謂有損害賠償請求權
      存在。尤其上訴人等亦取得不當意外責任險新台幣一百四十萬元，應返還被上
      訴人為適法。
三、證據：除援用第一審所提證據外，並提出台灣省嘉雲區車輛行車事故鑑定委員會
    鑑定意見書及台灣省車輛行車事故覆議鑑定委員會函（均影本）各乙份等件為證
    。
丙、本院依職權向財政部臺灣省中區國稅局虎尾稽徵所函查庚○○財產歸戶資料。
    理      由
一、按訴狀送達後，原告不得將原訴變更或追加他訴。但有擴張或減縮應受判決事項
    之聲明者，不在此限，民事訴訟法第二百五十五條第一項第三款定有明文。本件
    上訴人等於起訴狀請求判決被上訴人應連帶給付損害賠償，其中關於上訴人乙○
    ○、甲○○請求醫療費代墊部分係共同請求三十七萬三千零四十六元；交通費用
    部分共請求一萬二千元，嗣於九十年十一月七日原審審理中變更為請求被上訴人
    應給付上訴人乙○○、甲○○有關醫療費代墊部分共為三萬二千七百六十三元、
    交通費部分撤回，係屬減縮應受判決事項之聲明，參諸前揭規定，應予准許，合
    先敘明。又本件被上訴人經合法通知無正當理由不到場，復核無民事訴訟法第三
    百八十六條各款所列情形，爰准依上訴人聲請，由其一造辯論而為判決。
二、本件上訴人等起訴主張：被上訴人庚○○於八十九年十二月十九日下午十七時許
    ，駕駛Ｓ二─七五五六號自用小貨車，自南往北方向行駛，途經雲林縣麥寮鄉○
    ○村○○道路之交岔路口時，原應注意車前狀況，且依當時晴天、日間自然光線
    、路面無缺陷、無障礙物、視距良好等情形又非不能注意，竟疏未注意，遂於前
    揭地點撞上由東往西方向林新財所駕ＮＵＨ─○七二號機車，致林新財人、車倒
    地並受有多重器官功能衰竭等傷，雖隨即送往財團法人彰化基督教醫院急救，再
    轉往沙鹿童綜合區域教學醫院開刀治療，至九十年一月七日仍因傷重不治死亡。
    為此爰依民法第一百八十四條第一項前段、第一百九十二條第一項及第一百九十
    四條之規定，請求被上訴人應分別賠償上訴人己○○○一百零四萬元，乙○○、
    甲○○各八十一萬三千七百零七元，丙○○、丁○○、戊○○各五十萬元及其法
    定遲延利息。被上訴人則以：刑事雖判伊業務過失，但伊不是從事業務，況死者
    亦與有過失等語，資為抗辯。
三、經查：（一）肇事地點，係無號誌交叉路口，被上訴人係自南往北之左方車，被
    害人則由東往西之右方車，二車均係直行車，此有現場圖可憑。而被上訴人於偵
    查及刑事庭審理中供述其通過交岔路口時，並未看到被害人所騎乘之機車，足見
    被上訴人當時之左方車，並未暫停讓被害人之右方車先行，且未注意車前狀況減
    速慢行。按汽車行經無號誌之交岔路口時，應減速慢行，作隨時停車之準備，且
    汽車行駛至交叉路口，如同為直行車者，左方車應暫停讓右方車先行。又汽車行
    駛時，駕駛人應注意車前狀況，隨時採取必要之安全措施，以避危險之發生，道
    路交通安全規則第九十三條第一項第三款、第一百零二條第一項第二款、第九十
    四條第三項分別定有明文，被上訴人駕車自應注意上述道路交通安全規則規定，
    而依附卷道路交通事故調查報告表及肇事現場照片所示，本件肇事時之天候、路
    況皆良好，並無缺陷且無障礙物，則肇事當時，被上訴人並無不能注意之情事，
    竟疏未注意，未注意車前狀況減速慢行，且未讓右方車先行，致與被害人所騎乘
    之機車發生碰撞，被上訴人之行為自有過失。況本件車禍事故經送台灣省嘉雲區
    車輛行車事故鑑定委員會及台灣省車輛行車事故覆議委員會鑑定結果，均認被上
    訴人駕駛自小貨車，行經狹路之無號誌交岔路口，左方車未暫停讓右方車先行，
    為肇事主因；被害人駕駛重機車，行經狹路之無號誌交岔路口，未注意車前狀況
    ，減速慢行，為肇事次因，此分別有該會九十年年七月十七日嘉鑑字第九○○六
    七二號函附鑑定意見書及九十年十月二日府覆議字第九○一八二一號函在卷可稽
    ，綜上足認被上訴人確有過失。（二）被害人確因本件車禍受傷死亡，亦經臺灣
    雲林地方法院檢察署檢察官督同法醫師相驗明確，製有相驗屍體證明書、驗斷書
    及勘驗筆錄等在卷可參。雖被害人於本件車禍之發生，亦疏未注意車前狀況及減
    速慢行，因而兩車閃避不及，致肇禍端，同有過失，但被上訴人之過失行為與被
    害人之死亡間具有相當因果關係，被上訴人即難解免其侵權行為責任。
四、按因故意或過失不法侵害他人之權利者，負損害賠償責任；又不法侵害他人致死
    者，對於支出醫療費、殯葬費之人，亦應負損害賠償責任；不法侵害他人致死者
    ，被害人之子、女、配偶，雖非財產上之損害，亦得請求賠償相當之金額，民法
    第一百八十四條第一項前段、第一百九十二條第一項、第一百九十四條分別定有
    明文。本件被上訴人因過失致被害人林新財死亡之事實，業如前述，而上訴人己
    ○○○為林新財之配偶；上訴人乙○○、甲○○、丙○○、丁○○、戊○○為林
    新財所生之子女，有戶籍謄本乙份附卷可稽，且上訴人乙○○、甲○○為林新財
    支出醫療費、殯葬費，其等依前開侵權行為規定訴請被上訴人負損害賠償責任，
    應予准許，至於上訴人等所得請求之金額，茲分述如下：
（一）醫療費用部分：上訴人乙○○、甲○○主張其為林新財支出醫療費用共計三萬
      二千七百六十三元，有沙鹿童綜合區域教學醫院、彰化基督教醫院醫療費用明
      細表三紙附卷可稽，復為被上訴人所不爭執，堪信為真實，上訴人乙○○、甲
      ○○依法自得請求被上訴人賠償上揭費用。
（二）殯葬費用部分：上訴人乙○○、甲○○主張其為被害人林新財支出殯葬費用五
      十九萬四千六百五十元之事實，有其提出之殯葬費收據十九紙為証，經核該收
      據所載項目中，關於雜貨二萬零一百元、鮮花四萬一千二百元、毛巾二萬七千
      元、靈厝四萬元、金、銀山三千六百元、金童玉女八百元、便餐十一萬元（蛋
      糕三千二百五十元、紅龜粿一千元、式場四萬一千二百元皆未附收據）部分並
      非必要之喪葬費用，應予扣除外，其餘項目計三十萬六千五百元，均係喪葬習
      俗所必要，亦無過高，自應認係必要之殯葬費用，依前揭規定，上訴人乙○○
      、甲○○所支出之合理且必要之殯葬費用為三十萬六千五百元。
（三）看護費用部分：被害人於事故發生後，上訴人等將其送往沙鹿童綜合區域教學
      醫院、彰化基督教醫院救治，無法自理生活，在醫院住院期間均由上訴人己○
      ○○負責看顧。按「因親屬受傷，而由親屬代為照顧被上訴人之起居，固係基
      於親情，但親屬看護所付出之勞力，並非不能評價為金錢，只因兩者身分關係
      密切而免除支付義務，此種親屬基於身分關係之恩惠，自不能加惠於加害人，
      應衡量及比照僱用職業護士看護情形，認被害人即被上訴人受有相當於看護費
      之損害，乃現今實務上所採之見解，亦較符公平正義原則」（最高法院八十八
　　　年度台上字一八二七號判決、八十九年度台上字第一七三四號判決參照），本
　　　件上訴人等堪認受有相當看護費用之損失，依一般看護之收費標準每日全天二
　　　千元計算，上訴人等請求在醫院住院共二十日之看護費用四萬元，為有理由，
　　　應予准許。
（四）精神慰撫金部分：本院斟酌上訴人己○○○為林新財之妻，本期望晚年能與被
      害人攜手至白頭，乃遽然喪夫，其精神煎熬非比尋常；又上訴人乙○○、甲○
      ○、丙○○、丁○○、戊○○分別為被害人林新財之子女，面對其父因本件車
      禍橫死，乃屬人生至慟；經查被上訴人經濟情況良好，除有自有田地五筆從事
      耕種外，並在麥寮鄉經營「金山金香舖」，此有被上訴人財產歸戶資料一紙及
      照片二張在卷可稽外，並為被上訴人所不爭執。而上訴人等家無恆產，除上訴
      人等受償強制汽車責任險之死亡給付一百四十萬元外，被上訴人分文未付，本
      院斟酌兩造之教育程度、身份、地位、經濟能力、被上訴人所受之刑罰制裁、
      犯罪後之情況及上訴人等因此遭受精神上痛苦之程度等一切情狀，應認上訴人
      己○○○請求被上訴人七十萬元精神慰撫金，及上訴人乙○○、甲○○、丙○
      ○、丁○○、戊○○等各請求四十萬元精神慰撫金範圍內為適當，應予准許，
      逾此範圍之請求，尚嫌過高，難謂正當。
五、惟按「損害之發生或擴大，被害人與有過失者，法院得減輕賠償金額或免除之」
    ，民法第二百十七條第一項定有明文。揆諸前揭說明，被害人林新財就本件車禍
    之發生與有過失甚明，而上訴人等為本件車禍之間接被害人，自應承擔直接被害
    人林新財之過失，應有過失相抵規定之適用。本院審酌被害人林新財駕駛重機車
    ，行經狹路之無號誌交岔路口，未注意車前狀況，減速慢行等情，本院認被上訴
    人就本事件應負之過失責任比例為十分之七，被害人之過失責任比例為十分之三
    ，爰減輕被上訴人賠償金額百分之三十。依此計算，被上訴人應賠償上訴人乙○
　　○、甲○○之金額各為三十九萬八千七百四十二元（[(32763+306500) ≒2]+400
　　000）*70%=398742元（元以下均四捨五入）、上訴人己○○○之金額為五十一萬
　　八千元（(40000+700000) *70%=518000）、上訴人丙○○、戊○○、丁○○之金
　　額為各二十八萬元（400000*70%=280000）。
六、末按保險人依本法規定給付之保險金，視為加害人或被保險人損害賠償金額之一
    部分；加害人或被保險人受賠償請求時，得扣除之；本法所稱被保險人係指依第
    四條投保本保險及其他因使用或管理被保險汽車造成汽車交通事故之人；本法所
    稱加害人係指交通事故之行為人；強制汽車責任保險法第三十條、第八條、第九
    條第一項分別定有明文。本件被上訴人為前開交通事故之肇事者，及依法投保強
    制汽車責任保險之人，且上訴人等已受領強制汽車責任保險金一百四十萬元等事
    實，已如前述，並為兩造所不爭執，依前開規定，上訴人等所受領之保險金一百
    四十萬元自應視為被上訴人損害賠償金額之一部，是本件上訴人乙○○、甲○○
　　所得請求被上訴人賠償之金額為十六萬五千四百零九元（398742-(0000000　/6)
　　=165409 ）；上訴人己○○○所得請求被上訴人賠償之金額為二十八萬四千六百
　　六十七元（518000-(0000000/6) =284667）；上訴人丙○○、丁○○、戊○○所
　　得請求被上訴人賠償之金額為四萬六千六百六十七元（280000-(0000000/6)=466
　　67），應堪認定。
七、從而上訴人乙○○、甲○○、己○○○、丙○○、丁○○、戊○○依據侵權行為
    之法律關係，分別請求被上訴人賠償上訴人乙○○、甲○○各十六萬五千四百零
    九元（其中原審已判決被上訴人應賠償上訴人乙○○、甲○○各九萬五千四百零
    九元確定），上訴人己○○○二十八萬四千六百六十七元（其中原審已判決被上
    訴人應賠償己○○○十四萬四千六百六十七元確定），上訴人丙○○、丁○○、
    戊○○各四萬六千六百六十七元，及均自起訴狀送達之翌日即九十年三月十三日
    起至清償日止，按週年利率百分之五計算之法定遲延利息，核屬有據，應予准許
    ，逾此部分之請求，為無理由，亦應駁回。原審判命被上訴人庚○○應給付乙○
    ○、甲○○各九萬五千四百零九元及法定遲延利息，並給付己○○○一十四萬四
    千六百六十七元及法定遲延利息，其就上開上訴人乙○○、甲○○之請求應准許
　　部分，於超過各九萬五千四百零九元部分（即各七萬元），及上開上訴人己○○
　　○之請求應准許部分，於超過一十四萬四千六百六十七部分（即十四萬元），及
　　上開上訴人丙○○、丁○○、戊○○之請求應准許部分（即各四萬六千六百六十
　　七元），為上訴人等敗訴之判決，尚有未洽，上訴人等上訴意旨求予廢棄改判，
　　為有理由，爰由本院予以廢棄改判如主文第二項所示。至於其餘所不應准許部分
　　，原判決為上訴人等敗訴之判決，並駁回其假執行之聲請，經核於法並無不合，
　　上訴人等上訴意旨求予廢棄改判，皆無理由，均應駁回。
八、至於兩造陳明願供擔保，聲請宣告准免假執行部分，因按上訴第三審所得受之利
    益未逾新台幣一百五十萬元者，不得上訴於第三審。查本件判決後，因上訴人上
    訴所得受之利益，未逾新台幣一百五十萬元，已不得上訴第三審而告確定，上訴
    人即可憑確定之判決聲請強制執行，自無宣告假執行之必要，其聲請供擔保准為
    假執行宣告，尚有未洽，不應准許。至上訴人敗訴部分，其假執行之聲請，即因
    訴之駁回而失所依附，應併予駁回。
九、本件事證已臻明確，兩造其餘攻擊、防禦方法，於判決結果不生影響，爰不另一
    一贅敘，併此說明。
據上論結，本件上訴人等之上訴為一部有理由，一部無理由，依民事訴訟法第四百五
十條、第四百四十九條第一項、第四百六十三條、第三百八十五條第一項前段、第七
十九條但書，判決如主文。
中　　　華　　　民　　　國　　九十一　　年　　　十　　　月　　　十五　　日
　　　　　　　　　　　　　　　　　　臺灣高等法院臺南分院民事第四庭
~B1審判長法官　林　　金　　村
~B2　　　法官　曾　　平　　杉
~B3　　　法官　徐　　財　　福
右為正本係照原本作成。
不得上訴。
中　　　華　　　民　　　國　　九十一　　年　　　十　　　月　　　十六　　日
~B法院書記官　董　　挹　　棻
